臺灣高等法院高雄分院刑事判決　　　　 96年度上易字第245號
上　訴　人　臺灣高雄地方法院檢察署檢察官
被　　　告　甲○○
選任辯護人　劉豐州律師
　　　　　　陳韋利律師
上列上訴人因被告偽造文書等案件，不服臺灣高雄地方法院95年
度醫訴字第3 號中華民國96年2 月2 日第一審判決（起訴案號：
臺灣高雄地方法院檢察署94年度偵字第29077 號），提起上訴，
本院判決如下：
     主  文
上訴駁回。
     理  由
壹、公訴意旨略以：緣被告甲○○係址設高雄縣大寮鄉○○村○
    ○○路596 號「凰新醫院（原名鳳新醫院，以下均稱凰新醫
    院）」醫院之董事長，前於民國88年12月15日與乙○○（現
    由台灣高雄地方法院通緝中）簽立合約書，約定由乙○○擔
    任凰新醫院之院長一職，負責實際執行醫療門診、住診及各
    項院內發展業務、協助禮聘醫師及院內行政人員等事務。詎
    被告與乙○○2 人均明知凰新醫院醫師陳南舟前於89年1 至
    2 月間因病於高雄醫學院附設中和紀念醫院內住院治療、期
    間並未前往凰新醫院執行醫療業務等情事，渠等竟基於意圖
    為自己不法所有及偽造文書之犯意聯絡，於其業務上所製作
    之「凰新醫院89年1 月至3 月份門診醫師名單」上登載「陳
    南舟89年1 月看診天數20天、89年2 月看診天數1 天」等不
    實事項後，復持向中央健康保險局申請醫師看診金額，致使
    健保局陷於錯誤，分別核准該院請領健保給付新台幣（以下
    同）125,612 元（89年1 月份）及222 元（89年2 月份）之
    看診費，所得款項則均由乙○○、甲○○朋分殆盡。為此因
    認被告與乙○○乃共同涉犯刑法第216 條、第215 條行使業
    務上登載不實文書罪及同法第339 條第1 項詐欺取財罪云云
    。
貳、按犯罪事實應依證據認定之，無證據不得推定其犯罪事實。
    又不能證明被告犯罪者，應諭知無罪之判決，刑事訴訟法第
    154 條第2 項、第301 條第1 項分別定有明文。所謂證據，
    係指足以認定被告確有犯罪行為之積極證據而言，該項證據
    自須適合於被告犯罪事實之認定，始得採為斷罪資料。苟積
    極證據不足為不利於被告事實之認定時，即應為有利於被告
    之認定，更不必有何有利之證據，最高法院29年上字第3105
    號、30年上字第816 號亦分別著有判例可資參照。
參、公訴人因認被告涉犯前開行使業務上登載不實文書及詐欺取
    財罪嫌，無非係以共同被告乙○○偵查中之陳述、及證人許
    美惠之證述，並提出合約書、凰新醫院89年1 月至3 月份門
    診醫師名單暨健保申報資料及陳南舟之病歷各1 份等為其論
    據。然訊之被告固坦承出資設立凰新醫院、並僱請乙○○擔
    任院長之事實，惟矢口否認有何公訴人所指前揭犯行，辯稱
    ：伊僅係出資經營凰新醫院，該醫院有關健保申報、請領等
    作業均係委由乙○○負責處理，伊並未加以過問等語。
肆、經查：
  一、本件關於證據能力之意見：
    (一)共同被告乙○○於偵查中、及其與被告因給付薪資民事事
      件於原審審理時所為之陳述均無證據能力；惟證人許美惠
      、張簡怡玲之證述則具有證據能力：
      按證人、鑑定人依法應具結而未具結者，其證言或鑑定
        意見，不得作為證據，刑事訴訟法第158 條之3 定有明
        文。查共同被告乙○○前於偵查中及民事案件審理時，
        雖以被告或民事訴訟反訴原告之身分先後多次分別經台
        灣高雄地方法院檢察署檢察官及原審民事庭法官加以訊
        問而為陳述，然因共同被告乙○○是時並未由檢察官或
        法官依法命其具結後再為證述，參以前揭說明，共同被
        告乙○○於偵查中及前開民事案件審理時所為之陳述均
        因未能依法具結而不具證據能力。
      證人許美惠、張簡怡玲分別於偵查中及上開民事案件審
        理時，針對檢察官與法官所詢問有關凰新醫院人員聘用
        、健保申請等事項詳為證述，嗣於本案審判程序中除針
        對其係由被告所面試雇用一節所述相符外，其餘事項多
        僅答稱不知道、不記得等語，是該證人針對本案待證事
        實所為之陳述，前後所述之情已有實質上差異。衡諸常
        情，我國刑事訴訟法規定檢察官乃代表國家偵查犯罪、
        實施公訴，必須對於被告之犯罪事實負舉證之責，並賦
        予檢察官傳喚或拘提被告等強制處分權，依法亦有訊問
        被告及證人之權，且負有客觀性義務，對被告有利情形
        亦應予注意，另於實務運作時，偵查中之檢察官及民事
        案件承審法官法官向被告以外之人所取得之陳述，原則
        上均能遵守法律規定，不致違法取供，其可信性極高，
        況證人許美惠於原審審理中亦未指稱其前開所言有何非
        出於任意性而為陳述之情事，故審酌證人許美惠、張簡
        怡玲前於偵查及民事案件證述之際，其外部附隨之環境
        或條件並無不當，是渠等於偵查中及民事案件審理時所
        為之證述均得採為本件之證據。
    (二)被告暨其辯護人於96年1 月19日所提出之人員履歷表、凰
      新醫院系統架構圖、健保申報流程轉帳傳票、報紙廣告主
      治醫師門診時間表及醫師證書等均無證據能力：
      本件固據被告暨其辯護人提出前開書面資料作為凰新醫院
      人員並非由被告單獨決定雇用與否之反證。然本院觀諸該
      等書面資料均分別就乙○○之印文及其上部分文字內容以
      螢光筆加以標示，足見被告暨其辯護人等主觀上並非僅在
      援引該等資料上「乙○○」之印文作為證據方法，而係意
      欲證明乙○○先前曾以蓋章方式確認該等標示文字內容之
      情事，故該等證據方法本質上要屬乙○○於審判外之書面
      陳述，仍為傳聞證據之一種。本院審諸被告暨其辯護人既
      未提出該等書面文件原本以供比對其上「乙○○」印文與
      其他文書上所示者是否相符，且該等書面資料上文字內容
      亦無從確認係由何人（其中部分內容業由被告自承為其所
      填寫）、於何時所填寫，以及該「乙○○」之印文是否果
      為乙○○本人所蓋用等情。又縱令該等文字內容曾經乙○
      ○蓋章確認無訛，然因該等書面陳述既經檢察官當庭主張
      屬於傳聞證據、且查無符合我國刑事訴訟所定傳聞法則例
      外之事由，依法自不具證據能力。
  二、本件被告乃凰新醫院董事長暨該院實際出資人，於88年12
      月15日與乙○○簽立合約書1 份，約定由乙○○擔任凰新
      醫院院長一職，原定聘僱期間為1 年（自89年1 月1 日起
      至同年12月31日止），除負責實際執行醫療業務外，尚須
      全權處理該院醫師看診時間、病歷及健保申報作業等相關
      行政業務，另由乙○○擔任負責醫師、並以其名義代表凰
      新醫院與中央健康保險局簽立全民健康保險特約醫事服務
      機構合約等情事，業有前開合約書影本、中央健康保險局
      高屏分局89年2 月10日健保高醫字第89015175號函暨所附
      全民健康保險特約醫事服務機構合約各1 份在卷可稽，復
      據被告於原審審理中坦認在卷，足徵被告此部分自白與事
      實相符，堪以採信。次者，案外人陳南舟本為凰新醫院之
      聘僱醫師，但因罹患糖尿病、急性骨髓樣白血病等疾病，
      遂自88年12月9 日起至89年3 月2 日止均在高雄醫學院附
      設中和紀念醫院血液腫瘤內科住院接受治療，並未前往凰
      新醫院實際執行醫療業務，然凰新醫院仍偽以陳南舟（醫
      師ID為Ｚ000000000號）分別於該院89年1 月份看診20日（
      共計390 件）、同年2 月份看診1 日（共計1 件）等不實
      事項，分別於89年3 月4 日、同年3 月24日向中央健康保
      險局申報醫療費用，嗣於89年6 月9 日由該局據此撥付以
      陳南舟名義所申報之89年1 月份醫師看診費125,612 元、
      及同年2 月份醫師看診費222 元等節，亦有卷附高雄醫學
      院附設中和紀念醫院89年11月28日（89）高醫附秘字第30
      11號函暨所附陳南舟病歷、中央健康保險局高屏分局89年
      11月21日健保高費字第89010894號函暨所附鳳新醫院89年
      1 月至3 月份門診醫師名單、89年2 月10日健保高醫字第
      89 015175 號函暨所附醫師看診申請金額表、95年3 月24
      日健保高費二字第0950068106號函暨所附凰新醫院89年1
      月至2 月費用申報及付款日期彙整表與申請資料各1 份等
      可資佐證，復為被告於原審審理中所是認無誤，是此部分
      之事實亦堪認定。
  三、本件固經檢察官以被告與乙○○2 人共同在渠等業務上應
      製作之「凰新醫院89年1 月至3 月份門診醫師名單」內虛
      偽登載「陳南舟89年1 月看診天數20天、89年2 月看診天
      數1 天」等不實事項，持向中央健康保險局行使申請醫師
      診療費用為由，認定被告此部分構成行使業務上登載不實
      文書罪云云。惟按，保險醫事服務機構向保險人申報醫療
      服務點數應檢具醫療服務點數申報總表、醫療服務點數清
      單及醫療服務醫令清單等文件資料；又採電子資料申報者
      ，得分1 日至15日及16日至月底兩段以連線或媒體申報，
      並於次月5 及20日前檢送醫療服務點數申報總表，全民健
      康保險醫事服務機構醫療服務審查辦法第4 條第1 項、第
      5 條第1 項後段分別定有明文。茲據前揭卷附中央健康保
      險局高屏分局95年3 月24日健保高費二字第0950068106號
      函文內容所示，凰新醫院前於89年1 、2 月據以申報健保
      之相關資料分別為特約醫事服務機構門診醫療費用申請總
      表2 份及申報點數、醫令清單磁片各2 份（其中磁片部分
      業經該局核定後銷燬），足見該醫院乃係採取前揭辦法第
      5 條第1 項後段所示之電子資料申報方式無訛。準此以觀
      ，依前述全民健康保險醫事服務機構醫療服務審查辦法相
      關規定所示，本件凰新醫院於申報健保費用之際既無庸製
      作所謂「凰新醫院89年1 月至3 月份門診醫師名單」，且
      依前揭中央健康保險局函文亦載明凰新醫院並未檢具上述
      門診醫師名單憑以申報89年1 至3 月之醫師看診費用，故
      被告與乙○○是否果有親自或委由該醫院其他人員製作上
      開「凰新醫院89年1 月至3 月份門診醫師名單」一節，即
      非無疑。另參以前開中央健康保險局高屏分局89年11月21
      日健保高費字第89010894號函文內容所示，該局乃係根據
      原審89年11月15日高貴民弘89勞訴36字第7588號函囑事項
      辦理、遂發函檢附鳳新醫院89年1 月至3 月份門診醫師名
      單乙份過院憑辦，故可推認該函所附「凰新醫院89年1 月
      至3 月份門診醫師名單」當係中央健康保險局依據凰新醫
      院前揭申報醫師診療費用電子檔案資料彙整、統計後自行
      製作而成，實非被告與乙○○2 人業務上應製作之文書，
      依理更無所謂由被告或乙○○持該份門診醫師名單向中央
      健康保險局行使而請領健保費用之事實。從而公訴意旨就
      此部分容有誤認，依法自不得遽以前揭行使業務上登載不
      實文書之罪責相繩於被告。至於上開門診醫師名單內虛偽
      登載「陳南舟89年1 月看診天數20天，89年2 月看診天數
      1 天」等不實事項部分，因鳳新醫院之健保申報業務，係
      由同案被告乙○○所為，被告並未參與，無從知情，自難
      令負行使業務上登載不實文書之罪責。
  四、次者，公訴人因認被告與乙○○涉有共同詐領健保費用之
      犯行，無非係以被告乃凰新醫院之實際出資人，且共同被
      告乙○○前於偵查中已供承其在89年2 月間曾向告知被告
      有關陳南舟過世之事實，被告則表示會處理云云為主要論
      據。然本件共同被告乙○○前於偵查及民事案件審理時所
      為陳述俱無證據能力一節，業如前述。況審諸被告乙○○
      雖於偵查中迭以伊僅係負責看診、並未負責凰新醫院相關
      行政事務云云置辯。然依前揭卷附凰新醫院與中央健康保
      險局所簽訂之全民健康保險特約醫事服務機構合約乃載明
      係由乙○○擔任負責醫師一職，且依乙○○所述伊在89年
      1 月份已先行以陳南舟名義申報健保等語觀之，堪認乙○
      ○確有以其院長暨健保負責醫師之身分為凰新醫院申報請
      領健保費用之事實，則本件被告事前是否已然知悉乙○○
      前於89年1 月間曾以陳南舟名義申報醫師看診費用之情事
      ，容非無疑。再觀乎乙○○固辯稱：其在89年2 月間已將
      陳南舟過世之事告令被告知悉云云，惟依前揭高雄醫學院
      附設中和紀念醫院病歷資料記載，陳南舟自88年12月9 日
      起即在該院住院接受治療，直至同年3 月2 日方始出院，
      適可推知陳南舟於89年2 月間仍在醫院持續接受治療、尚
      未死亡之情無訛，則乙○○又何以得提前在89年2 月間已
      將「陳南舟死亡」之事實通知被告？綜此以觀，乙○○前
      於偵查中所述各節非僅相互矛盾，更核與事實有違，顯係
      其個人因本案涉訟所為推諉之詞，實未可逕採為認定被告
      有罪之適法證據。
  五、再參諸證人許美惠、張簡怡玲2 人雖係凰新醫院內負責申
      報健保費用作業之行政人員，然鑑於證人張簡怡玲於上開
      民事案件及原審審理時均表示已經不記得該醫院健保申報
      相關流程等語，是其證述當無從作為證明本案被告是否涉
      有詐領健保費用之依據。另證人許美惠前於90年5 月25日
      民事案件審理中乃證稱：伊與朱醫師（即乙○○）一同去
      找被告詢問陳南舟是否已經死亡，經向被告確認屬實後，
      乙○○即要求2 月份申報健保費用時不要再報陳南舟；而
      凰新醫院89年2 月份之健保費用係由伊將批價報表修改後
      、交給乙○○審核蓋章，再將磁片寄給健保局，且健保申
      報有疑問時伊都會問朱醫生（參見原審89年度勞訴字第36
      號影印卷第8 頁），嗣於原審審理中亦表示其上開陳述內
      容俱屬無誤，綜此可知凰新醫院有關申報健保費用之內容
      均須交由乙○○單獨審核、決行，且乙○○對於該院申報
      89年2 月份健保費用之際，仍在電腦檔案中列載前述陳南
      舟看診之不實內容等情事，理應知之甚稔。職是，本件被
      告雖係凰新醫院之實際出資者，惟該院有關健保費用申報
      、請領等行政事務均委由乙○○負責執行一節，已迭如前
      述，縱令證人張簡怡玲、許美惠雖均到庭證稱渠等係被告
      所雇用、亦係由被告負責發放薪資等語屬實，然此乃緣於
      被告身為該醫院之出資人、自有依約給付員工薪資之義務
      ，仍不得徒以此情及被告事後曾向乙○○及證人許美惠告
      知有關陳南舟死亡一節，即率爾推認被告事前業已知悉凰
      新醫院前揭不實申報健保費用之情事，更遑論其與乙○○
      有何詐欺取財之共同犯意聯絡或行為分擔可言。
六、甲○○與乙○○於88年12月15日所簽訂之合約書第1 條、第
    3 條及第16條分別約定：「甲方< 即醫院董事長、名譽院長
    > 提供醫院工作場所、醫療設備、電腦設備、儀器、藥品…
    …等設備來開醫院」、「甲方敦聘乙方為醫院總負責之院長
    醫師職權為實際執行醫療門診、住診及各項院內發展業務、
    協助禮聘醫師及院內行政人員，乙方需提供證件向衛生主管
    機登錄開業執照並承辦健康保險等諸項之醫療業務」、「乙
    方在不違法情況下全權處理醫院醫療業務，包含看診時間、
    開診斷書、病歷作業、健保申報作業，甲方避免干涉，但甲
    方有權管理督導醫療業務及人員的任免。醫院政策制度，流
    程作業及發展經營策略，在必要時需與乙方共同研究。」（
    臺灣高雄地方法院檢察署92年度發查字第4911號卷第420 頁
    、第421 頁、第424 頁、第425 頁）。此外，甲○○與乙○
    ○之協議書亦約定：「人員任用時，其專業職務必須向朱院
    長報備並需在乙○○院長指揮領導下，配合朱院長的領導管
    理及業務諸項工作，若有不配合的人員，朱院長有權立即解
    聘，甲○○也需同意，不能異議。在工作業務醫院管理上，
    甲○○不能干涉朱院長指揮領導管理員工工作職務及工作範
    圍性質，此包含所有員工的職務工作，但甲○○不干涉是希
    望在合法執行業務與不違法內」。（臺灣高雄地方法院檢察
    署92年度發查字第4911號卷第170 頁）。由以上約定可見，
    甲○○僅負責提供醫院工作場所、醫療設備、電腦設備、儀
    器、藥品等以開設凰新醫院，至於醫院內所有醫療業務，包
    含看診時間、開診斷書、病歷作業以及健保醫療費用申報業
    務等，則皆由擔任該醫院院長之乙○○全權負責處理，甲○
    ○不得予以干涉，此外，甲○○並一再要求乙○○不得違法
    。因此，乙○○於89年3 月4 日、89年3 月24日分別申報89
    年1 月份及89年2 月份之健保醫療費用時，並無必要先行知
    會甲○○其申報內容，且甲○○亦未予以過問、干涉。
七、另證人郭秀忠於原審證述：「（問：在你支援凰新醫院期間
    有關於用藥、醫療看診有疑義時，會找誰徵詢意見？）乙○
    ○」「（問：乙○○個人是否有決策權還是要徵詢被告意見
    ？）乙○○可以決定。」「（被告問：凰新醫院要歇業時，
    我是否有告訴你我已經將乙○○申報陳南舟的健保還有違反
    醫師法的證據蒐集的差不多了，請你4 月份不要來上班，等
    我與乙○○解決事情後，如要復業，再請你來支援？）有，
    被告甲○○有告訴我這些事情。「（問；在你在凰新醫院支
    援期間，你瞭解負責人與院長職務如何區分？）醫療問題都
    是乙○○負責。其他的我不知道。（問：何謂醫療問題？）
    何如掛號、看診、用藥、健保申報問題。」「（問：你有聽
    到乙○○去交代護士或行政人員說要把多出來的病人轉到陳
    舟南的名下？）我有聽到。（問：你有聽到甲○○交代乙○
    ○或行政人員或是護士要把多出來的病人轉到陳舟南的名下
    ？）沒有。（問：是否有聽過甲○○跟乙○○討論要把多的
    病人轉到陳舟南的名下？）沒有。」等語（原審95年11月29
    日筆錄），足見，凰新醫院內所有醫療業務，包含健保醫療
    費用申報業務，皆係由院長乙○○全權處理，此與被告甲○
    ○與乙○○所簽訂之合約書與協議書所約定之內容完全相符
    。是被告辯稱其對凰新醫院之健保醫療費用之申報作業從未
    予以過問、干涉等語，應可採信。
八、末查，甲○○於89年1 月6 日登報徵聘醫師時，即於「轉帳
    傳票」上註記：「依協議甲○○執行人事廣告刊登報紙及面
    談」等語（原審卷第347 頁）。其後經面試徵聘陳悅檉、郭
    秀忠、徐清良、胡獻文等醫師，亦要求上開醫師提出「支援
    醫師報備表」及「原服務同意書」，並交予被告乙○○由其
    向健保局報備，以利日後健保醫療費用之申報，此有被告甲
    ○○交予被告乙○○簽收之陳悅檉醫師之「醫師證書」上註
    記：「朱醫師：檢送陳悅檉、郭、與徐等醫師親自填寫之支
    援醫師報備表及原服務同意書等資料，請簽收後報備衛生健
    保局。」（原審卷第349 頁），以及卷附陳悅檉醫師、郭秀
    忠醫院之「支援報備表」、「服務同意書」可稽（92年度發
    查字第4911號卷，第238 頁至第241 頁）。由上述被告甲○
    ○尚且大費周章，要求受雇醫師提出支援醫師報備表及原服
    務同意書，並交予乙○○向健保局報備以觀，被告甲○○為
    使受雇醫師皆能申報健保醫療費用，實已盡力準備相關資料
    ，實不可能又與乙○○共謀以陳南舟醫師名義申報健保醫療
    費用，換言之，以陳南舟醫師申報健保醫療費用確屬被告乙
    ○○之個人行為，與被告甲○○實無無關。
九、綜上所述，被告所辯各情，應堪採信，此外復查無其他確切
    之證據足證被告有公訴人所指之犯行，依上開判例意旨，應
    認不能證明被告犯罪，則原審所為被告無罪之諭知，尚無不
    當，公訴人上訴意旨，仍執：共同被告乙○○於偵查中，及
    民事庭審理中之供述應有證據能力，得採為認定被告之證據
    ，被告與乙○○間應有犯意聯絡及行為分擔等詞，指摘原判
    決不當，經核難認有理由，應予駁回。
據上論斷，應依刑事訴訟法第368條，判決如主文。
本案經檢察官陳宗吟到庭執行職務。
中　　華　　民　　國　　96　　年　　8 　　月　　9 　　日
                  刑事第三庭    審判長法  官  周賢銳
                                      法  官  黃仁松
                                      法  官  謝宏宗
以上正本證明與原本無異。
本件判決不得上訴。
中　　華　　民　　國　　96　　年　　8 　　月　　10　　日
                                書   記   官  熊惠津
                                                      Ｆ
